【裁判字號】    88,上,512
【裁判日期】    891102
【裁判案由】    清償債務
【裁判全文】
臺灣高等法院臺南分院民事判決  八十八年度上字第五一二號
      上訴人即被上訴人  甲○○.
      被上訴人即上訴人  乙○○.
右當事人間清償債務事件，上訴人對於臺灣臺南地方法院中華民國██████第一審判決（八十七年訴字第一六二三
號）提起上訴，本院判決如左：
      主      文
      事      實
為不服臺灣臺南地方法院八十七年度釋字第一六二三號（卯）股民事判決。
一、訴訟費用由原告負擔。
事實及理由：
一、本案為臺灣高等法院臺南分院民事判決八十七年度上字第三一○號後續爭端。
二、原告陳述內容，前後矛盾，所提數據不實，不可採信。
三、雙方紛爭八十四年十二月間，原告請陳君隆出面協調，費時一週，釐清責任歸屬
    ，八十四年十二月十六日達成共識，訂立協議書，被告也已依約逐步完成，通知
    付款（詳見證一、證二、正三）。未料原告賴帳，引發後續爭端。
四、臺南地方法院八十七年訴字第一六二三號判決，對於協議書內容要件未予詳查。
    不服提出上訴。請鈞院明察秋毫，公正判決。
上訴聲明：
一、原判決不利於上訴人部分廢棄。
二、右廢棄部分，被上訴人在第一審之訴駁回。
三、第一項廢棄部分及第二審訴訟費用均由被上訴人負擔。
答辯聲明：
一、上訴駁回。
二、訴訟費用由上訴人（即原告）負擔。
答辯理由：
一、雙方八十四年十二月十六日訂立之協議書，於八十六年度訴字第一七七八號案，
    已傳訊相關證人、李天吉、各協力廠商負責人作證，並有郵局存函催告付款，法
    院檢察署撤回告訴聲請狀（即和解書），材料請款單為憑，請鈞院明察。
二、被上訴人（即原告）於書狀陳述均為不實。
為不服臺灣臺南地方法院八十七年度訴字第一六二三號民事判決
事實及理由：
一、引用臺灣高等法院臺南分院八十七年度上字第三一○號民事判決理由（二）固堪
    信為真實。（第五頁第九行）
二、臺南地方法院八十六年度易字第三八七號及臺東地方法院八十六度易字第三八六
    號判決書，均為提及協議書脅迫之事。人、事、時、地、特不符，懇請鈞院明察
    。
三、協議書內容陸拾萬元是雙方交換台南地檢署八十四年度偵字第一二六四一號案和
    解書後給付的。是工程尾款的一部分。
四、協議書記載有關雙方訂立之工程合約書（原合約）八十二、八、十二訂立。包商
    收訖新台幣陸拾萬元後即日解除。被上訴人（葉琪祥）請求為無理由。
為右當事人請求侵權行為、不當得利返還六十萬元答辯書狀
答辯聲明
一、上訴人應給付六十萬元自民國八十七年七月十二日起至清償日止，案年利率百分
    之五計算之法定遲延利息。
二、第一審及第二審訴訟費用均由上訴人負擔。
事實理由
一、依據中華民國八十八年十月二十六日臺灣臺南地方法院民事判決，八十七年度訴
    字第一六二號判決書主文及內容。
二、民法第九十二條第一項明文規定「因被脅迫而為意思表示者，表藝人得撤銷其意
    思表示。」是於民國八十五年十月三十日以存證信函通知上訴人撤銷被脅迫訂立
    之協議書，是依民法第九十三條規定辦理，懇請
    庭上准許請求
為右當事人請求清償、上訴書狀續狀如左
事實理由
一、民國八十九年五月十八日，證人蘇清傳應訊證稱所承受後續工程，並領收新台幣
    八十五萬元（收據影本已呈上）其所承接工程，如證物二、附表一名列項目（已
    呈庭上）自係被上訴人所承作之未完成工程相連繫。
二、民國八十九年三月二日證人陳清民亦稱請領款項二十八萬六千六百元（收據影印
    本已呈上）其所做砌磚圍牆泥水工程亦即工程設計建築圖部分未完成工程。另證
    人建材商吳國偵也請領三十一萬二千六百五十元（收據影本已呈上）。
三、民事訴訟法第二百七十七條當事人主張有利於己之事實者，就其事實有舉證之責
    任。證人蘇清傳、陳清民、吳國偵、應訊證稱與事相合。上訴人則依據民事訴訟
    法第二百九十八條辦理之。
為右當事人請求清償、奉諭示，稟報事實，上訴書狀如左
事實及理由
一、證物二、附表一，第四項
    （長6公尺＋寬2.5公尺）＊高3.6公尺＊2邊＝61.2平方公尺
    磚 100 塊＊ 61.2 ＝ 6120 塊 4 元＊ 6120 ＝ 24,480 元、砂 1000 元、水泥
    150 元＊ 4 ＝ 600 元、（大工2500元＋小工2000元）＊7天＝31,500元
    24,480元＋1,000元＋600元＋31,500元─27,000元＝30,580元。
二、第五項
    長3.6公尺＊寬3.4公尺＝24.48平方公尺100塊＊24.48＝2448塊
    4元＊2448＝9,792元、（2,500＋2,000）＊4.5＊2＝40,500元、
    油320＊15＝4,800元、150元＊4＋1,200元＝1,950元、門兩扇23,000元
    9,792元＋40,500元＋4,800元＋1,950元＋23,000元＝80,042元。
三、第六項
    十一間每間一坪地磚規格  20 ＊ 20 公分，共 72 ＊ 11 ＊ 12 元＝ 9,504 元
    、水泥 150 元＊4＝600
    9,504＋600＝10,104元（10,000）。
四、第七項鋪設一樓地坪混泥土，所使用幫浦車，出車工作一次5,000元。
五、第十三項，室內牆壁粉刷油漆係爭當時，只粉刷初次。後續工程再由陳見良補粉
    刷修飾（工及料）28,000元。
六、第十四項，扶手訂金36,000元由承作扶手商人先行收取等完工再扣除。
七、第十五項，依估價
    36,000 元＊ 2 （前、後棟）＝  72,000  元、紅木一米  3,000 元＊ 12 米＝
    36,000元
    72,000元＋36,000元─（1,000元＊12）＝96,000元。
八、第十八項，前棟一樓玄關及後棟一樓玄關大理石門水（紅寶石＝2,8000元）
    前棟（4.05＊0.3＊0.02）＊2＋（4.01＊0.3＊0.02＋4.01＊0.2＊0.02）
    騎樓地坪9.16＊3.25
    後棟頂樓11.28＊4.5＝50.76
    （29.77＋50.76）＊730元＝58,787元
    材料及工資28,000＋58,787＝86,787元（86,000元）。
九、第二十一項為陳清民工資在內、因是陸續請款，共9,000元。
十、第二十二向前棟一樓鋪地網（鋼筋）17.4  ＊ 9.16 ＝ 159.38 平方公尺，後棟
    一樓鋪地網（鋼筋）9.78  ＊ 4.54 ＝ 44.4 平方公尺，前後共鋪 203.78 平方
    公尺，合鋼筋961公斤
    （每公斤9.1元＊961＝8,745元）＋300元水泥塊＝9,045元。
十一、第二十四項，民國八十四年十二月份訂磁磚 67,558元退回11,300元共 56,258
      元，詳細計算如附表一。
十二、證物四、附表三，第二項，
      原設計花瓶欄杆是（96,694）─現有ＲＣ（36,694元）＝花瓶欄杆差價（60,0
      00元），詳細計算如附表二。
十三、第三項原設計欄杆（76,674元）─現有（25,790元）＝欄杆差價（50,884元）
      ，詳細計算如附表三。
為右當事人請求返還侵權行為及不當得利款項答辯書狀續狀如左：
事實及理由
一、民國八十四年十二月五日委託蔡文斌律師發函終止營造工程合約。然乙○○竟於
    八十四年十二月初，夥同訴外人莊燈生，黃清得等人到工地恐嚇並不讓後續工程
    完工，致使受脅迫心生畏懼而簽下協議書並因此交付六時萬元，該協議書已於八
    十五年十月三十日以存證信函撤銷該協議書。既經撤銷自失其法律之依據。是依
    民法第九十二條、第九十三條定有明文辦理，脅迫者乃故意預告危害，被脅迫而
    為意思表示者，表藝人固得撤銷其意思表示。
二、系爭房屋工程合約書，工程總價約定為一千二百七十萬元工期為二百一十天，其
    非僅拖延工期而未完成工程。並且也超收工程款。當時發函解除本件營造合約，
    其與本工程自無關連，若非遭受脅迫受心生畏懼，自無再立協議書之必要。民法
    第一百七十九條定有明文，無法率上之原因而受利益，致他人受損害者，應返還
    其利益。民法第一百八十四條因故意或過失不法侵害他人之權利者，負損害賠償
    責任，民法已不當得利侵權行為，請求賠償依法有據。懇請
    庭上亮察賜判決如數返還則母認感激。
為右當事人請求清償上訴書狀續狀如左：
事實及理由
一、原判決不利於上訴人之部分廢棄。
二、右廢棄部分，被上訴人應再給付上訴人新台幣一百六十四萬四千九百三十三元整
    並自八十七年七月十二日起至清償日止，按週年利率百分之五計算之利息。
三、第一審廢棄部分及第二審訴訟費用均由被上訴人負擔。
四、工程師經建造應按工程設計圖按圖索驥，被上訴人就工程事先估價提出估價單據
    再簽訂工程合約書，並附於合約書背面，當民國八十四年十二月其落跑避不出面
    ，而委由律師終止契約所留下未完工之工程，自係當初所約定承攬界限內，本應
    由被告所承作足顯系爭不動產後續工程，上訴人僱請他人施工項目、代墊費用、
    自屬包括在約定承攬範圍內。
五、後續未完工程於民國八十四年十二月由蘇清傳先生承包續做，民國八十九年五月
    十八日庭訊並證稱所承作後續工程請領款新台幣八十五萬元，其所承接工程載明
    項目已呈庭上，與被上訴人未完工程相連貫，係包含在約定承攬範圍內，應由被
    告所承做，當初委由律師發函解除契約時，所留未完工程拍照片照成冊，被上訴
    人於臺南地方法院應訊時觀看相冊亦承認為其未完工程，亦無反駁，民國八十九
    年三月二日證人陳清民亦證稱承作砌磚強、泥水工程領款新台幣二十八萬六千六
    百元，及部分未完工程。另建材商吳國偵代墊款新台幣三十一萬二千六百五十元
    此為被上訴人理應支出。
六、綜上所陳，則上訴人依民法有關承攬、給付遲延等契約第九條賠償損失債物不履
    行及不當得利等規定，請求被上訴人給付前揭金額，應屬有理，耑此狀請鈞院鑒
    核惠賜判決如數償還，則無任感禱。
為右當事人請求返還侵權行為及不當得利款項答辯書狀續狀如左：
事實及理由
一、被告確於原告發函解除系爭營造工程合約後，夥同訴外人莊燈生、黃清得等人多
    次前往系爭工地向原告恐嚇，業經在場工人蘇清傳、蔡忠進、梁謝錦蘭分別於臺
    南地方法院檢察署八十五年偵字第六一六五號偵查中，證述明確。且訴外人莊燈
    生亦經臺灣臺東地方法院八十六年度易字第三八六號判處有期徒刑四月確定在案
    。
二、被告不但逾期未完工程，並且超收工程款，斯時解除工程合約，其自與系爭工程
    無關若非遭受脅迫，應無再立協議書之必要，該協議書於訂立未滿一年內以存證
    信函通知被告撤銷，該協議書被脅迫之意思表示是依民法第九十三條規定辦理之
    。民以不得利、侵權行為，請求返還六十萬元。依民法第一百七十九條及一百八
    四十條明文規定，誠屬有據，伏望鈞院明察秋毫准許請求，惠賜判決如數返還則
    無任感激。
      理      由
中      華      民      國    八十九    年     十一     月      二      日
                                    臺灣高等法院臺南分院民事第一庭
~B1審判長法官  黃崑宗
~B2      法官  楊子莊
~B3      法官  袁靜文
右為正本係照原本作成。
如對本判決上訴，須於判決送達後二十日內向本院提出上訴狀，其未表明上訴理由者
，應於上訴後二十日內向本院提出上訴理由書。
~B法院書記官  黃文生
中      華      民      國    八十九    年     十一     月      二      日


司法院資訊處製作；財團法人民間司法改革基金會備份。
